【裁判字號】    89,簡上,306
【裁判日期】    900328
【裁判案由】    違反著作權法
【裁判全文】
臺灣臺北地方法院刑事判決                        八十九年度簡上字第三六號
    上  訴  人  丙○○
        即
    被      告
    選任辯護人  嚴裕欽律師
右列上訴人因違反著作權法案件，不服本院八十九年度簡字第六六四號，中華民國八
十九年八月二十九日第一審判決（聲請簡易判決處刑案號：台灣台北地方法院檢察署
八十九年偵字第一三六五號）提起上訴，本院管轄之第二審合議庭依通常程序審理
為第一審判決如左：
    主  文
原判決撤銷。
丙○○無罪。
    理  由
一、公訴意旨略以：丙○○係台北縣新店市○○路一一八號「達冠影視社」之負責人
    ，明知「神鬼傳奇」、「艾德私人頻道」等錄影帶係由美國環球影片公司（下稱
    環球公司）享有著作權之著作物，且已授權協和國際多媒體股份有限公司（下稱
    協和公司）取得上開美國著作財產權人在台灣發行、翻譯、重製、出售、出租之
    權利。且明知其未與協和公司簽訂授權契約，並未取得出租上開錄影帶之授權或
    同意，竟向不詳姓名年籍之業務員以每捲新台幣（下同）二千元之代價購買「神
    鬼傳奇」及「艾德私人頻道」（公訴人誤載為「艾得」）錄影帶各二捲，擅自於
    民國八十九年六月間，在前開處所陳列出租予不特定之客人。八十九年六月二十
    九日十四時十五分許，為警持本署檢察官之搜索票會同協和公司之代理人甲○○
    於上址查獲，並扣得「神鬼傳奇」、「艾德私人頻道」錄影帶四捲。因認被告丙
    ○○涉有著作權法第九十二條擅自以出租之方法侵害他人著作權罪嫌。
二、按犯罪事實應依證據認定之，無證據不得推定其犯罪事實。又不能證明被告犯罪
    者，應諭知無罪之判決，刑事訴訟法第一百五十四條、第三百零一條第一項分別
    定有明文。又事實之認定，應憑證據，如未能發現相當證據，或證據不足以證明
    ，自不能以推測或擬制之方法，為裁判基礎（最高法院四十年臺上字第八六號判
    例參照）。次按告訴人之告訴，本以使被告受刑事訴追為目的，故其陳述是否與
    事實相符，自應調查其他證據，以資審認，苟其所為攻擊之詞，尚有瑕疵，則在
    此瑕疵未予究明以前，即不能遽採為斷罪之基礎（最高法院六十九年臺上字第一
    五三一號判決參照）。再認定被告有罪之事實，應憑證據，如未能發現相當之證
    據，或證據不足以證明，自不能以推測或擬制之方法，以為裁判之基礎；且認定
    事實所憑之證據，其為訴訟上之證明，須達於通常一般人均不致有懷疑，而得確
    信其為事實之程度者，始得據為有罪之認定，倘其證明尚未達到此一程度而有合
    理之懷疑存在時，尚難為有罪之認定基礎；另苟積極證據不足以為不利於被告事
    實之認定，即應為有利於被告之認定，更不必有何有利之證據，最高法院三十年
    上字第八一六號、四十年台上字第八六號、七十六年台上字第四九八六號判例分
    別揭有上旨，足資參酌。
三、公訴人認被告涉有上開犯行，無非係以告訴人指訴綦詳，並有著作物之著作財產
    權授權書影本、現場照片六紙附卷，及錄影帶四捲扣案可證。又被告並未與告訴
    人簽署八十九年度之授權出租契約，且被告係向不詳姓名年籍之業務員購得該等
    錄影帶，其主觀上對於購買該等錄影帶尚無法取得出租之合法授權之事，應有所
    認識或預見。又該等錄影帶上縱或貼有告訴人製作之直標及側標，亦僅表示該等
    錄影帶係告訴人自行重製，尚不得謂購買者當然取得合法出租之授權，況被告復
    未能提出經告訴人合法授權出租之證明等情，資為論據。
四、訊據被告丙○○對以每捲八十元之代價出租購得之前開「神鬼傳奇」、「艾德私
    人頻道」錄影帶一事並無異詞，惟堅決否認有何擅自出租違反著作權法犯行，辯
    稱：伊所購買錄影帶均有直、側標，且販售之業務員告知係合法的版權帶，始行
    購買；又既屬合法重製物，依著作權法第六十條第一項之規定，伊自有出租之權
    等語。經查：
（一）扣案系爭錄影帶「神鬼傳奇」、「艾德私人頻道」各二捲分別貼有著作財產權
      人協和公司用資辨識有無合法版權基準之直標、側標，係屬該公司之合法著作
      重製物之情，為告訴人代理人乙○○、被告雙方所不爭，並經本院當庭勘驗無
      誤（見本院八十九年十一月十三日訊問筆錄），堪信為真實。告訴人指以「神
      鬼傳奇」、「艾德私人頻道」二片為該公司熱門影片屬簽約帶市面未有販售之
      可能，並以被告曾任職協和公司應知稔公司作業流程，且以該公司曾遭竊等情
      質疑被告並非合法取得系爭錄影帶云云。然查「神鬼傳奇」、「艾德私人頻道
      」二影片分別於八十八年一月、八十六年一月由美國環球影片公司出品，嗣於
      八十八年十一月一日至十一月三十日間授權協和公司發行錄影帶，有行政院新
      聞局錄影節目審查合格證明書二紙在卷可憑（見偵卷第二十九頁、第三十一頁
      ），距被告於八十九年六月間購買之時間已有相當之時日，顯非熱門新片，應
      堪認定；參以被告於八十九年十一月二十九日於百視達國際有限公司新店中正
      分公司亦以九十九元購得相同之「神鬼傳奇」錄影帶一捲，有錄影帶一卷及統
      一發票一紙附卷可參（均外置於本院證物袋內），足認系爭影片流通販賣非無
      可能。另告訴代理人固於偵查中提出八十九年五月十七日及七月十二日台北縣
      警察局汐止分局受理刑事案件報案聯單二紙，然前者在台北縣汐止地區、後者
      則在台北縣新店地區失竊，且何物遭竊之情付之闕如，自不足資為認定所指述
      本案系爭錄影帶係屬失竊物之證據。準此以觀，扣案錄影帶外觀既屬告訴人公
      司合法之重製物，則被告在市面以每捲二千元之相當價格購買，衡情要無不當
      之處，尚難以被告曾任職告訴人公司即課被告高於一般人需就影帶來源詳細查
      明始能購入之注意義務，是被告所辯系爭錄影帶四捲乃購買取得等語，應非虛
      妄。
（二）按著作權法第六十條前段之規定，合法著作重製物之所有權人，得出租該重製
      物，此規定乃係沿襲修正前之著作權法第二十八條第三項之規定而來，即所謂
      「第一次銷售原則」（又稱「權利耗盡原則」），其立法意旨在謀著作財產權
      保障與著作重製物所有權流通利用之平衡。依此原則，著作權人將其著作重製
      物之所有權讓與他人而進入交易市場後，著作權人對該重製物之所享有出租權
      即已用盡，著作權人對該重製物之所有人或占有人，均不得再主張出租權。本
      件扣案錄影帶係經被告購買而得，俱如前述，依動產物權移轉以交付為生效要
      件，被告購入上揭錄影帶，既經交付而占有，自已取得所有權，告訴人對該扣
      案錄影帶之出租權利業已用盡，被告取得扣案錄影帶出租行為，並無違反著作
      權法第九十二條之規定。縱告訴人於本案系爭錄影帶側標均註明「所有權在八
      十九年十二月三十一日前屬協和公司，期限內不得轉讓或買賣」等語，且經本
      院勘驗在卷，告訴人憑諸認對所有權有所保留仍歸屬協和公司所擁有，惟觀諸
      上述百視達公司仍將載有相同之所有權保留註記內容之錄影帶，在保留期間內
      出售，而由被告於八十九年十一月二十九日購得一節，堪認此等記載或僅係錄
      影帶發行商之告訴人與簽約出租店之百視達公司間之內部民事上約定，或屬錄
      影帶發行商單方之聲明，均無拘束市場流通交易第三人使之無從經由買賣取得
      錄影帶所有權，更遑論有對抗著作權法第六十條規定之效力，否則該法之立法
      意旨即為具文。告訴人以所有權保留記載驟然否定被告出租權，亦屬無稽。
（三）綜上所陳，系爭錄影帶既屬告訴人之合法著作重製物，被告經買賣取得錄影帶
      所有權，自得依著作權法第六十條第一項，享有陳列出租該錄影帶之權，尚難
      繩以擅自出租侵害告訴人著作財產權之罪。此外復查無其他積極證據足認被告
      有公訴人所指犯行，原審判決認被告出租協和公司享有著作權之視聽著作，有
      侵害他人著作財產權之罪行，自非允洽。被告上訴意旨否認犯罪，指摘原判決
      不當，為有理由，原判決既有上述可議之處，應由本院予以撤銷改判，逕依通
      常程序為第一審諭知無罪之判決。
據上論斷，應依刑事訴訟法第四百五十五條之一第三項、第三百六十九條第一項前段
、第三百六十四條、第三百零一條第一項，判決如主文。
本案經檢察官張紹斌到庭執行職務
中      華      民      國      九十      年      三      月    二十八  日
                                      臺灣臺北地方法院智慧財產法庭
                                          審判長法  官  段  景  榕
                                                法  官  吳  靜  怡
                                                法  官  吳  定  亞
右正本證明與原本無異。
被告不得上訴。
檢察官得於十日內上訴。
                                                書記官  巫  美  華
中      華      民      國      九十      年      三      月    二十八  日


司法院資訊處製作；財團法人民間司法改革基金會備份。
